臺灣臺南地方法院新市簡易庭民事判決
110年度新簡字第336號
原      告  楊進順  


被      告  陳碧蓮  

上列當事人間請求給付票款事件，經本院新市簡易庭於民國110
年11月4日言詞辯論終結，判決如下︰
    主      文
一、被告應給付原告新臺幣20萬6,000元，及自民國110年5月26
    日起至清償日止，按週年利率百分之6計算之利息。
二、訴訟費用由被告負擔。
三、本判決得假執行。
　　事實及理由
一、原告起訴主張：訴外人即被告之配偶陳崇漢（原名陳明池）
    前持被告所簽發票面金額新臺幣（下同）20萬6,000元，發
    票日期為民國110年5月26日，票號AH0000000號之支票（下
    稱系爭支票），於110年5月10日向原告借款20萬元，並約定
    利息6,000元。惟系爭支票經原告提示後，卻因存款不足遭
    退票未獲付款。被告為系爭支票發票人，自應負發票人之給
    付責任。為此，爰依票據法律關係，提起本件訴訟，並聲明
    ：如主文第一項所示。　　
二、被告則抗辯以：系爭支票簿是放在我們家固定的地方，我很
    少拿來用，陳崇漢拿走時也沒有經過我同意，等於是盜用。
    系爭支票上我名義的印文可能是陳崇漢私下去刻章後蓋上去
    的等語，並聲明：原告之訴駁回。
三、得心證之理由：
　㈠按稱支票者，謂發票人簽發一定之金額，委託金融業者於見
    票時，無條件支付與受款人或執票人之票據，票據法第4條
    第1項定有明文。次按，在票據上簽名者，依票上所載文義
    負責；發票人應照支票文義擔保支票之支付；又執票人向支
    票債務人行使追索權時，得請求自為付款提示之日起之利息
    ，如無約定利率者，依年利6釐計算，票據法第5條第1項、
    第126條及第133條亦分別定有明文。經查，原告主張陳崇漢
    於110年5月10日向其借款20萬元，並以系爭支票作為擔保，
    惟系爭支票屆期經其為付款提示未獲清償等情，已提出系爭
    支票影本、匯款回條聯、退票理由單等（本院卷第17至21頁
    ）為證，然為被告所否認，並以上揭情詞置辯，則本案的爭
    點應為：⒈系爭支票是否是遭陳崇漢未經被告同意或授權而
    於發票人欄位用印？⒉被告是否應負發票人責任？以下即分
    敘之：
　㈡系爭支票為陳崇漢經被告之授權而於發票人欄位用印：
　⒈按當事人主張有利於己之事實者，就其事實有舉證之責任，
    民事訴訟法第277條前段定有明文。又支票為無因證券，僅
    就支票作成前之債務關係，無庸證明其原因而已。至該支票
    本身是否真實，即是否為發票人所作成，即應由支票債權人
    負證明之責，此觀民事訴訟法第277條規定之法理至明；然
    私人之印章，由自己使用為常態，被人盜用為變態，主張變
    態事實之當事人，自應就此印章被盜用之事實負舉證之責任
    （最高法院50年度台上字第1659號、86年度台上字第717號
    民事判決意旨可資參照）。
　⒉經查，被告雖否認系爭支票上發票人欄位「陳碧蓮」印文為
    其印章所生，惟經本院以肉眼比對被告於臺灣中小企業銀行
    善化分行（下稱中小企銀善化分行）申辦支票帳戶所留存之
    印鑑印文，系爭支票上發票人欄位「陳碧蓮」印文無論是型
    態、轉折均與被告申辦支票帳戶之印鑑印文相符，此有中小
    企銀善化分行110年10月18日以善化字第1108202172號函所
    檢附之印鑑卡1份（本院卷第69至71頁）在卷可憑。又系爭
    支票是因存款不足而遭退票，並非因發票人之印文不符，此
    亦有前述退票理由單在卷為證。更何況，於110年11月4日言
    詞辯論期日中，經本院詢問：「妳為何辦支票帳戶會把支票
    及印章都交給陳明池使用？」，被告陳稱：「之前我們有開
    一家公司，支票是要應付公司跟廠商買儀器或訂購藥品要開
    的票，我不知道最後陳明池沒有經過我的同意，變成他私人
    借貸跟代墊使用」（本院卷第106頁），被告並未否認其有
    將支票以及印章交給陳崇漢使用之情況。另外，被告於另案
    （即被告控告陳崇漢偽造文書之刑事案件）所提出自己與陳
    崇漢之LINE對話紀錄截圖中，被告於110年5月20日傳訊「我
    的票根（應為『跟』之誤載）甲存印章還在你那裏」給陳崇漢
    （本院卷第93頁），據此亦可證被告確實有將其支票簿以及
    印章交付給陳崇漢使用，被告臨訟方辯解系爭支票上發票人
    欄位「陳碧蓮」印文為陳崇漢私下盜刻印章後盜蓋等情，實
    非可採。
　⒊又系爭支票以及印章既然是被告交付陳崇漢使用，衡之於經
    驗常情與交易習慣，陳崇漢自有權以被告名義簽發系爭支票
    ，被告雖抗辯系爭支票未經其授權，並提出LINE對話紀錄截
    圖2張（本院卷第93至95頁）為據。惟被告於110年9月30日
    言詞辯論期日時供稱：「陳明池10幾年前信用有瑕疵，帳戶
    不能使用，就私下用我的名義開支票跟別人投資診所」（本
    院卷第36頁），參以被告於107年1月3日即於中小企銀善化
    分行申辦支票帳戶，且至110年4月13日止已領用高達200張
    之支票，此有上揭中小企銀善化分行函文暨檢附之印鑑卡以
    及領用支票編號紀錄等（本院卷第69至73頁）在卷可查，足
    認陳崇漢對外簽發被告名義之支票，實屬常態。再者，被告
    與陳崇漢於110年5月17日兩願離婚，此有被告戶籍資料查詢
    結果1份（本院卷第23頁）在卷可參，然被告於110年5月20
    日才傳訊「我的票根（應為『跟』之誤載）甲存印章還在你那
    裏，不要再亂開票了」給陳崇漢，此有前述對話紀錄截圖在
    卷為證，亦為被告於110年11月4日言詞辯論期日中所自認（
    本院卷第106頁），顯見被告縱使有終止陳崇漢以其名義簽
    發支票之授權，亦是發生於110年5月20日，而系爭支票早於
    110年5月10日陳崇漢向原告借款時即已簽發，被告前述授權
    之終止自不影響系爭支票確經授權之效力。
　⒋綜上，系爭支票上發票人欄位「陳碧蓮」印文為被告所有，
    且其確為陳崇漢經被告之授權而簽發。
  ㈢被告應負發票人之責任：
　⒈系爭支票為被告授權陳崇漢所簽發已如前述，退步言之，假
    設系爭支票未經被告同意或授權而簽發，然由自己之行為表
    示以代理權授與他人，或知他人表示為其代理人而不為反對
    之表示者，對於第三人應負授權人之責任。但第三人明知其
    無代理權或可得而知者，不在此限，民法第169條定有明文
    。又表見代理乃是無代理權，而在外觀上足使第三人信其為
    有代理權之事實，本人因而應負授權人責任，旨在衡平本人
    之利益與社會交易安全。準此，公司負責人將簽名、用印及
    接洽事務等公司一切事務之代理權授予他人，就其內部授與
    簽發票據代理權，縱欠缺以書面為之，既有因自己之行為為
    表見代理之事實，則本於票據為無因證券、流通證券，並依
    舉重以明輕之法理，應認仍有民法第169條前段關於表見代
    理規定之適用，以維護票據之流通及交易之安全（最高法院
    97年度台簡上字第20號民事判決意旨可資參照）。查系爭支
    票簽發前，陳崇漢分別簽發發票日為109年11月10日、110年
    1月12日之被告名義支票交付原告，屆期經原告提示均獲兌
    付，此有前述中小企銀善化分行函文暨檢附之票據資料查詢
    結果等（本院卷第75至77頁）在卷為憑，可見被告已因自己
    長期容任陳崇漢使用自己名義簽發支票，致授權之外觀形成
    ，足使原告信陳崇漢簽發被告名義之支票為有代理權，依據
    前揭法律規定以及說明，被告自應就系爭支票負表見代理之
    授權人責任。
　⒉基此，無論是根據有權代理或表見代理之規定，被告均應就
    系爭支票對原告負發票人之責任。
四、綜上所述，原告依票據追索權之法律關係，請求被告給付20
    萬6,000元，及自110年5月26日起至清償日止，按週年利率
    百分之6之利息，為有理由，應予准許。　
五、本件是就民事訴訟法第427條第2項第6款規定，適用簡易訴
    訟程序之簡易案件，所為被告敗訴之判決，爰依同法第389
    條第1項第3款規定，依職權宣告假執行。
六、本件事證已臻明確，兩造其餘攻擊、防禦方法及所提證據，
    經審酌後認均與判決結果不生影響，自無逐一論敘之必要，
    附此敘明。　　
七、訴訟費用負擔依據：民事訴訟法第78條。
中　　華　　民　　國　 110　　年　　11　  月　　30　　日
　　　　　　　　　新市簡易庭    法  官  廖建瑋　　　　　
以上正本係照原本作成。
如不服本判決，應於送達後20日內，向本院提出上訴狀並表明上
訴理由（須附繕本），如於本判決宣示後送達前提起上訴者，應
於判決送達後20日內補提上訴理由書（須附繕本）。　
中　　華　　民　　國　 110　　年　　11　  月　　30　　日
                                 書記官  鄭梅君